【裁判字號】    99,交聲,1072
【裁判日期】    990913
【裁判案由】    聲明異議
【裁判全文】
臺灣臺南地方法院交通事件裁定    99年度交聲字第1072號
移送機關    交通部公路總局嘉義區監理所臺南監理站
異 議 人    和運租車股份有限公司
代 表 人    甲○○
上列異議人因受處分人和運租車股份有限公司台南分公司違反道
路交通管理處罰條例案件，對於交通部公路總局嘉義區監理所台
南監理站民國99年7月28日所為之裁決處分（處分案號：嘉監南
字第裁74-Z7B013172號），聲明異議，本院裁定如下：
    主  文
原處分撤銷。
和運租車股份有限公司台南分公司不罰。
 理  由
一、原處分意旨略以：受處分人和運租車股份有限公司台南分公
    司所有車牌號碼0505-UU號租賃小客車，於民國99年6月20日
    22時39分許，經人駕駛行經速限90公里之國道6號東向7公里
    處時，經測時速166公里，超速76公里，有超速達60公里以
    上之情事，經內政部國道公路警察局快官分隊員警（下稱舉
    發機關）予以製單舉發，嗣經即交通部公路總局嘉義區監理
    所臺南監理站（下稱移送機關），以受處分人違規事實明確
    ，乃依道路交通管理處罰條例第43條第3項前段之規定，裁
    處吊扣受處分人所有之車號0505-UU號租賃小客車之汽車牌
    照3個月之處分。
二、本件聲明異議意旨略以：觀諸道路交通管理處罰條例第43條
    全文意旨，係以處罰汽車駕駛人為構成要件，並非以汽車所
    有人為處罰對象；再者，異議人係汽車出租業者，本件違規
    車輛係由第三人劉家耀向異議人承租，異議人亦一般出租業
    者標準程序簽定車輛租賃契約並詳實審核承租人所出具之文
    件，然出租後第三人劉家耀之駕駛行為，異議人無從防範，
    異議人業已恪遵法律上應盡之義務並無任何故意過失行為，
    故按行政罰法第7條之規定，行政罰亦需以故意、過失為處
    罰之責任條件，受處分人和運租車股份有限公司台南分公司
    既無任何故意過失之違規行為，竟遭裁處吊扣汽車牌照，顯
    有違誤，因而為此聲明異議，請求撤銷原處分等語。
三、按公司為依照公司法組織登記成立之社團法人，故公司具有
    人格，於法令限制內，有享受權利，負擔義務之能力（民法
    第26條）。而所謂分公司，乃指受本公司管轄之分支機構而
    言（公司法第3條第2項）。因人格具有不可分割之性質，公
    司縱設有分公司，乃屬本公司之分支機構，其與本公司在法
    律上係同一人格。經查，本件受處罰之對象雖為和運租車股
    份有限公司台南分公司，但和運租車股份有限公司稱該公司
    係其台南分公司，有和運租車股份有限公司99年9月8日陳報
    狀檢附公司及分公司基本資料查詢1份附卷可參，因此，依
    前揭說明，和運租車股份有限公司代其台南分公司提出本件
    聲明異議，於法並無違誤，合先敘明。
四、次按汽車駕駛人，駕駛汽車有行車速度，超過規定之最高時
    速60公里以上情形者，處6,000元以上24,000元以下罰鍰，
    並當場禁止其駕駛；汽車駕駛人有上開行為者，並吊扣該汽
    車牌照3個月；經受吊扣牌照之汽車再次提供為違反第一項
    第一款或前項行為者，沒入該汽車，道路交通管理處罰條例
    第43條第1項第2款、第4項分別定有明文。
五、經查：
  (一)和運租車股份有限公司台南分公司所有車牌號碼0505-UU號
    租賃小客車，於99年6月20日22時39分許，經第三人劉家耀
    駕駛行經速限90公里之國道6號東向7公里處時，經測速照相
    測得該車時速166公里，超速76公里，有行車速度超過規定
    之最高時速60公里以上之違規行為，經警行製單舉發等情，
    有內政部國道公路警察局99年6月20日公警局交字第Z7B0131
    72號舉發違反道路交通管理事件通知單1份附卷可稽。
  (二)移送機關對和運租車股份有限公司台南分公司為本件裁決之
    處分，係以道路交通管理處罰條條例第43條第4項規定為其
    處罰依據。而依此上開條文規定，如汽車駕駛人係駕駛自己
    汽車而有上開違規行為，除受罰鍰外，並應受吊扣汽車牌照
    3個月之處分，自無疑義。至於該汽車非駕駛人所有時，則
    該汽車所有人是否仍為受罰主體依其法條文義解釋而言，所
    謂「吊扣『該』汽車牌照」，自係指「該行車速度超過規定
    之最高時速60公里以上之汽車牌照」，而汽車駕駛人非必為
    汽車所有人，為一般社會常態，法文既非明定「吊扣該駕駛
    人所有之汽車牌照」，則不問汽車駕駛人與汽車所有人是否
    為同一人，自均應加以處罰。再由同條第4項後段規定「經
    受吊扣牌照之汽車『再次提供』為違反第1項第1款或前項行
    為者，沒入該汽車」為體系上之觀察，益見本條項汽車所有
    人不以與汽車駕駛人為同一人為限，否則即無「提供」或「
    再次提供」之可言。另自立法意旨觀之，汽車駕駛人有行車
    速度超過規定之最高時速60公里以上行為，嚴重危害道路交
    通安全，情節非輕。是除處以高額罰鍰並當場禁止其駕駛外
    ，另應吊扣該行車速度超過規定之最高時速60公里以上車輛
    之汽車牌照3個月，以此雙重保險方式，督促汽車所有人勿
    輕易提供車輛與可能有行車速度超過規定之最高時速60公里
    以上之人，藉以遏止嚴重違規，確保公眾生命、身體、財產
    之安全。據此，本條項關於吊扣汽車牌照之處罰，自不以汽
    車駕駛人與汽車所有人係同一人為限，縱汽車所有人另有其
    人，仍應為本條項所規範之受罰主體，臺灣高等法院98年度
    法律座談會亦同此見解。
  (三)惟按「違反行政法上義務之行為非出於故意或過失者，不予
    處罰」，行政罰法第7條著有明文。此項實體法上責任成立之
    條件，除有明文規定，得因程序要件不備而無庸審酌外，本
    宜一體適用。因此，上開吊扣汽車牌照之處罰雖以汽車所有
    人為受罰主體，但仍須汽車所有人對於提供車輛給汽車駕駛
    人使用有故意或過失為限。如汽車所有人自己即為行車速度
    超過規定之最高時速60公里以上之行為人，其有可歸責之原
    因，自不待言。如汽車所有人非汽車駕駛人，即應探究該提
    供汽車之行為是否有可歸責之原因，否則，自不能令汽車所
    有人因汽車駕駛人個人恣意違規行為，即連坐受罰。又臺灣
    高等法院98年度法律座談會見解雖亦認為縱汽車所有人非即
    為駕駛人，而係另有其人時，仍應為道路交通管理處罰條例
    第43條第1項第2款、第4項所規範之受罰主體，但汽車所有
    人仍可舉證其無故意、過失而不罰。因此，本件受處分人和
    運租車股份有限公司台南分公司非汽車駕駛人，自仍應有故
    意或過失之可歸責原因，始得據以裁罰。
  (四)出租車輛供他人使用，就出租者而言，以昂貴汽車供他人使
    用，與賺取之租金顯不相當，而不法之徒利用人頭租用車輛
    ，作為犯罪工具，藉以掩人耳目，時有所聞，情節較輕者或
    未愛惜車輛，恣意使用，亦屬常見；就租用者而言，汽車非
    自己通常使用，如出租者貪圖利潤，未適當維護保養，極易
    發生意外不測，甚至危及其他用路人之人身安全，均屬頗有
    風險，是其雙方應有何種權利義務關係，本宜立法規制，適
    切管理。然相類法令規範目前尚付諸闕如，自僅能委由私法
    自治，藉由雙方租賃契約，以釐清權義歸屬。查，受處分人
    和運租車股份有限公司台南分公司出租車輛供他人使用，於
    交付車輛前已經對承租人即汽車駕駛人有無經監理機關許可
    駕駛之資格進行審查，有異議人提出之承租人即駕駛人劉家
    耀普通小型車駕駛執照影本在卷可參，堪認受處分人和運租
    車股份有限公司台南分公司就駕駛人之能力、資格已盡相當
    之注意，但對於租用人在外駕車行為，著實難以預防或監督
    ，除別有事證外，尚難遽認受處分人和運租車股份有限公司
    台南分公司有何故意或過失之可歸責原因。而由異議人所提
    出汽車出租單之注意事項欄第5點既約定：「本車輛之燃油
    ，期間所有停車費及交通罰鍰概由承租人負擔。」等語，顯
    見受處分人和運租車股份有限公司台南分公司對於上開駕駛
    人租借車輛後之違規駕駛行為，已要求承租人必須自行負擔
    行政責任，因此，難謂受處分人和運租車股份有限公司台南
    分公司就本件違規事實有何故意或過失之可歸責原因。
六、綜上所述，受處分人和運租車股份有限公司台南分公司為汽
    車出租業者，無法預見承租人占有租賃車輛期間有違規駕駛
    行為，且於出租之際，已要求如有違規行為發生，該承租人
    必須自行負擔行政責任，實難認受處分人就本件違規行為之
    發生，有何可歸責之原因。因此，移送機關逕予裁罰，即有
    未洽，應由本院撤銷原處分，另為受處分人和運租車股份有
    限公司台南分公司不罰之諭知。
七、據上論斷，應依道路交通管理處罰條例第87條第2項、道路
    交通案件處理辦法第20條前段，裁定如主文。
中    華    民    國    99    年    9     月    13    日
                     交通法庭   法  官   陳淑勤
以上正本證明與原本無異。
如不服本裁定，應於送達後5日內，向本院提出抗告狀。
                                書記官   謝國欽
中    華    民    國    99    年    9     月    13    日

司法院資訊處製作；財團法人民間司法改革基金會備份。
